【裁判字號】    98,重訴,308
【裁判日期】    980921
【裁判案由】    確認抵押權存在
【裁判全文】
臺灣士林地方法院民事判決             98年度重訴字第308號
原      告  甲○○
                        6號3.
訴訟代理人  王昧爽律師
被      告  乙○○
            戊○○
                        號
            丙○○
            丁○○
            己○○○
前列五人共同
訴訟代理人  簡文玉律師
上列當事人間確認抵押權存在事件，本院於民國98年9 月7 日言
詞辯論終結，判決如下：
    主  文
原告之訴駁回。
訴訟費用由原告負擔。
    事  實  及  理  由
一、原告起訴主張：如附表所示之土地（以下簡稱系爭土地）原
    為被告之被繼承人林吉祥所有，林吉祥死亡後由被告等人繼
    承。林吉祥於民國77年6 月29日將系爭土地以新台幣（下同
    ）430 萬元代價出售訴外人張敏雄，但因上開土地為公園預
    定地，因而約定於徵收時由張敏雄領取徵收款。張敏雄購買
    系爭土地之價款係向原告所借，借款時允諾以系爭土地設定
    抵押權擔保上開借款。在徵得林吉祥之同意下在系爭土地設
    定抵押權（收件年期為：77年內湖字第267290號，以下簡稱
    系爭抵押權）。但因代書登記有誤，而將債務人登記為林吉
    祥，擔保內容亦誤載為價金反擔保，實則為張敏雄向原告借
    款之擔保。張敏雄上開借款期限於88年6 月8 日業已到期，
    但並未清償借款，經催告亦未獲清償，原告因此聲請拍賣抵
    押物實施抵押權求償，但遭本院96年拍字第42號民事裁定駁
    回。但上開抵押權確實存在，原告有權拍賣系爭土地，故有
    確認利益，符合民事訴訟法第247 條規定。而被告等人為林
    吉祥之繼承人，繼承系爭土地之所有權，故應為確認之訴之
    當事人。為此，提起本件訴訟確認原告主張之抵押權存在。
    並聲明：請求判決確認原告就被告所有如附表所示之土地有
    抵押權存在。
二、被告則抗辯：
（一）系爭抵押權係被告之被繼承人林吉祥為其與原告間之債務
      設定之抵押權，故所擔保之標的為林吉祥對聲請人所負之
      債務，並非原告主張之訴外人張敏雄對原告之430 萬元之
      消費借貸款，此由抵押權設定契約書記載「本設定係價款
      反擔保，俟產權移轉登記完竣後，本抵押權因全力混同自
      然消滅」等語可明。且系爭土地之買賣契約僅存在於訴外
      人張敏雄與林吉祥間，嗣由被告等繼受林吉祥之法律關係
      ，但原告與被告之被繼承人間既無買賣契約關係，即無系
      爭抵押權設定擔保之債權存在。訴外人張敏雄未依約清償
      所借之價款，為訴外人張敏雄與原告間之借貸關係，並不
      在系爭抵押權擔保之範圍。張敏雄與林吉祥間之契約僅張
      敏雄得行使契約上之權利，並無任何債之移轉，亦不得認
      定系爭抵押權擔保原告與訴外人張敏雄之借款，而得以實
      行抵押權。且抵押權為不動產物權非經登記不生效力，抵
      押權人僅能依據設定登記內容行使權利，並以登記之內容
      訂為擔保效力所及之債權範圍。
（二）系爭抵押權業經地政機關登記在案，並無確認之必要，故
      應無確認之實益。且原告主張之債權亦非系爭抵押權所擔
      保之範圍，縱然確認系爭抵押權之存在，亦無法實行系爭
      抵押權以滿足原告之債權，故亦無確認之利益。
（三）系爭抵押權登記存續期間為77年8 月22日起至78年8 月12
      日，清償日為78年8 月21日。縱原告主張對林吉祥有債權
      存在，以15年之時效期間計算，亦於93年8 月20日屆滿，
      再依據民法第880 條計算五年抵押權除斥期間，亦至98年
      8 月20日屆滿五年。原告並未在上開期限內實行抵押權，
      系爭抵押權因除斥期間屆滿而消滅，亦無受確認判決之法
      律上利益。
（四）綜上所述，本件原告起訴為無理由，請求駁回原告之訴。
三、不爭執事實
（一）原告曾與被告之被繼承人林吉祥就系爭土地設定系爭抵押
      權，系爭抵押權登記內容如土地登記謄本及抵押權設定契
      約書所載。
（二）訴外人張敏雄與被告之被繼承人林吉祥間就系爭土地訂有
      買賣契約，但原告與被繼承人林吉祥間並無任買賣關係存
      在。
四、爭執要點：系爭抵押權所擔保之債權為何。
五、法院之判斷：
（一）按抵押權具有從屬性，其發生、移轉及消滅，均應從屬債
      權。故抵押權之成立以債權存在為前提，債權若不存在，
      抵押權亦不成立，縱為最高限額抵押，亦應在抵押權存續
      期間屆滿時，有應擔保之債權，否則亦認為違反抵押權之
      從屬性。違反成立上從屬性者，應屬無效，故縱有抵押權
      登記，該抵押權亦屬無效。本件系爭抵押權登記之契約書
      記載，系爭抵押權擔保之債權為「價款反擔保」，有抵押
      權設定契約書在卷可參，且兩造不爭執，原告與被告之被
      繼承人林吉祥間並無任何買賣契約存在，亦即無任何價款
      之反擔保存在，依據上開所述，則系爭抵押權應屬無效。
      但原告起訴主張系爭抵押權登記有誤，系爭抵押權之債務
      人應為張敏雄，擔保之債權為張敏雄與原告間之消費借貸
      款債權，並提出張敏雄出具之借據為證。苟系爭抵押權擔
      保之債權為原告所主張之消費借貸款債權（借據記載之清
      償期為88年6 月28日），則系爭抵押權即無違反從屬性，
      而應為有效，原告得以實行抵押權，且因清償期為88年6
      月28日，抵押權之除斥期間亦未屆滿。故本件原告提起確
      認抵押權存在之訴，應有確認利益，核先敘明。
（二）按當事人主張有利於己之事實者，就其事實有舉證之責任
      ，民事訴訟法第277 條前段定有明文。經查：依據系爭抵
      押權之設定契約書及土地登記簿所載，系爭抵押權之債務
      人為林吉祥、擔保之債權價金反擔保，故系爭抵押權之擔
      保債權依據上開文件所示，應推認為林吉祥與原告間買賣
      契約之價金反擔保。但原告主張系爭抵押權擔保之債權為
      訴外人張敏雄與原告間之消費借貸款430 萬元，抵押權登
      記事項有誤等情，原告之主張與上開文件所示之內容有異
      ，且為有利於原告之事實，應由原告就登記有誤及系爭抵
      押權擔保債權為消費借貸款之事實負舉證責任。
（三）再查：
      1.原告雖提出訴外人張敏雄與林吉祥間之買賣契約、張敏
        雄書立之借據、抵押權設定契約、他項權利證明書、催
        告張敏雄清償之存證信函及張敏雄回復無力清償之存證
        信函、本院96年度拍字第42號裁定、本院89年度訴字第
        232 號判決各乙件及土地登記簿謄本五件為證。但原告
        提出之借據被告否認其確係在77年6 月29日所做成，原
        告並未進一步提出佐證，證明上開借據做成之時間，故
        尚難以該借據認定訴外人張敏雄曾經同意將系爭土地設
        定抵押權予原告。
      2.且依據上開證據所示，僅能證明林吉祥於77年6 月29日
        將系爭土地五筆出售訴外人張敏雄，張敏雄於當日付清
        價金。縱原告提出之借據為真，訴外人張敏雄雖在該日
        簽立借據並同意將系爭土地設定抵押權予原告。然斯時
        訴外人張敏雄並非系爭土地之所有權人，尚無權將系爭
        土地設定抵押權予原告。需由林吉祥同意提共系爭土地
        作為擔保，然亦無證據證明林吉祥同意為訴外人張敏雄
        之債務為物上擔保人。
      3.又原告提出之借據並未有利息之約定，借款金額亦僅43
        0 萬元，但系爭抵押權設定之擔保金額卻為650 萬元。
        且系爭抵押權契約書另有違約金之記載，亦為原告提出
        之借據所無。再以原告主張之消費借貸法律關係應在77
        年6 月29日已成立，但系爭抵押權之權利存續期間卻登
        記為77年8 月22日起至78年8 月21日止，但卻未登記借
        款清償日為上開借據所載之88年6 月28日。故系爭抵押
        權之設定，依據設定契約書觀之，顯與原告主張借貸法
        律關南轅北策，難以認定係登記程序無意之錯誤而造成
        原擔保之消費借貸之債權，誤載為價金反擔保之債權，
        及擔保債務人由張敏雄誤載為林吉祥。此外，原告復無
        法提出任何證據證明，原告與林吉祥間就設定抵押權合
        意擔保之內容為原告所主張消費借貸債權，且上開抵押
        權之契約之做成與登記內容均林吉祥間之合意真意不同
        。因此，自難為有利於原告之認定。
（四）綜上所陳，原告無法證明系爭抵押權擔保之債權為原告與
      訴外人張敏雄間之430 萬元之消費借貸債權。原抵押權設
      定契約書所載之擔保債權為「價金反擔保」，但兩造不爭
      執原告與林吉祥間並無任何買賣關係存在，自無價金反擔
      保之債權存在，依據首揭所述，抵押權違反從屬性者為無
      效，準此，系爭抵押權違反從屬性，自難認為有效。系爭
      抵押權既因違反從屬性而無效，從而，原告請求確認系爭
      抵押權存在，即無理由，不能准許，應駁回原告之請求。
六、兩造其餘主張及所提證據與本院上開論斷無涉或無違，不予
    贅述
七、據上論結，原告之訴為無理由，依民事訴訟法第78條，判決
    如主文。
中    華    民    國    98    年    9     月    21    日
                  民事第一庭  法  官  黃珮禎
以上正本證明與原本無異。
如對本判決上訴，應於判決送達後20日內向本院提出上訴狀。
中    華    民    國    98    年    9     月    22    日
                              書記官  劉奕湘


司法院資訊處製作；財團法人民間司法改革基金會備份。
